臺灣臺中地方法院刑事判決　　　　　　　100年度訴字第364號
公　訴　人　臺灣臺中地方法院檢察署檢察官
被　　　告　黃泰蔚
上列被告因違反森林法等案件，經檢察官提起公訴（99年度偵字
第28263號），被告在本院準備程序進行中就被訴事實為有罪之
陳述，受命法官於告知簡式審判程序之旨，並聽取當事人之意見
後，本院合議庭裁定由受命法官獨任依簡式審判程序，判決如下
：
    主  文
黃泰蔚幫助結夥二人以上於保安林竊取森林副產物，累犯，處有
期徒刑肆月，如易科罰金，以新臺幣壹仟元折算壹日，併科罰金
新臺幣陸萬肆仟元，罰金如易服勞役，以新臺幣壹仟元折算壹日
。
    犯罪事實
一、黃泰蔚前曾於民國（下同）97年10月間因詐欺案件，經臺灣
    桃園地方法院判處有期徒刑3月確定，甫於98年4月15日執行
    完畢。仍不知悔改，明知宋燕翔、宋燕聲及林榮義欲共同竊
    取森林副產物，黃泰蔚基於幫助竊取森林副產物之故意，駕
    駛不詳車號之車輛，於99年7月13日凌晨4、5時許，搭載攜
    帶客觀上足以做兇器使用之小刀1把及無線電2具、手電筒1
    把等物之宋燕翔、宋燕聲、林榮義3人抵達臺中市和平區（
    改制前為臺中縣和平鄉）大甲事業區第十一林班地德基水庫
    劍山溪溪口處，以利宋燕翔、宋燕聲、林榮義等3人從事竊
    取森林副產物，宋燕翔、宋燕聲、林榮義等3人下車後，搭
    乘棄置在該處之竹筏，橫越德基水庫至對岸之大甲溪事業區
    第十一林班地之保安林內，持小刀1把割下森林之副產物香
    杉靈芝約1190公克（山價新台幣6萬3400元）。而宋燕翔於
    偕同宋燕聲、林榮義等人進入上開大甲事業區第十一林班地
    內找尋香杉靈芝時，宋燕翔在一處廢棄之工寮內發現裝在紙
    袋內之霰彈槍子彈15顆，竟未經主管機關許可，趁宋燕聲、
    林榮義2人不注意之際，將該只裝有霰彈槍子彈15顆之紙袋
    裝入紅色背包內，並自此時起即未經許可而持有之（宋燕聲
    、宋燕翔、林榮義等人所涉違反森林法、槍砲彈藥刀械管制
    條例案件，已另案判決確定）。嗣於同日20時30分許，宋燕
    翔、宋燕聲、林榮義3人於等侯準備再搭乘黃泰蔚所駕駛之
    車輛離去之前，為警在中橫公路67.1公里「德基水庫」劍山
    溪出口處附近發現，宋燕翔見員警到場，即將身上所背之紅
    色背包【內裝有竊得之香杉靈芝（已發還被害人）、小刀1
    把、無線電2具、手電筒1把及霰彈槍子彈15顆等物】丟棄在
    路邊護欄外，仍為警發現並扣得紅色背包【以上扣案物均已
    另案（即本院99年度訴字第2806號）沒收】，因而循線查獲
    上情。
二、案經臺中市政府警察局（改制前為臺中縣警察局）豐原分局
    報告臺灣臺中地方法院檢察署檢察官偵查起訴。
    理  由
壹、程序方面：
一、按除被告所犯為死刑、無期徒刑、最輕本刑為3年以上有期
    徒刑之罪或高等法院管轄第一審案件者外，於法院行準備程
    序進行中，被告先就被訴事實為有罪之陳述時，審判長得告
    知被告簡式審判程序之旨，並聽取當事人、代理人、辯護人
    及輔佐人之意見後，裁定進行簡式審判程序；且受命法官行
    準備程序，與法院或審判長有同一之權限；又簡式審判程序
    之證據調查，不受刑事訴訟法第159條第1項、第161條之2、
    第161條之3、第163條之1及第164條至第170條規定之限制，
    刑事訴訟法第273條之1第1項、第279條第2項前段、第273條
    之2分別定有明文。
二、查本件被告所犯為死刑、無期徒刑、最輕本刑為3年以上有
    期徒刑以外之罪，且非高等法院管轄第一審之案件，經本院
    合議庭裁定由受命法官行準備程序時，被告就被訴事實為有
    罪之陳述後，復經本院合議庭裁定由受命法官獨任行簡式審
    判程序，是其證據之調查，自不受刑事訴訟法第159條第1項
    、第161條之2、第161條之3、第163條之1及第164條至第170
    條規定之限制，合先敘明。
貳、實體方面：
一、被告於本院審理中坦承確實有於上開時、地，明知宋燕聲、
    宋燕翔、林榮義3人欲前往找尋竊取森林副產物，開車搭載
    宋燕聲、宋燕翔、林榮義3人至德基水庫劍山溪溪口處，以
    利宋燕翔、宋燕聲、林榮義3人從事竊取森林副產物之事實
    。又證人即共犯宋燕翔於99年7月14日偵訊中供述：「．．
    車子送我們去那裡，還沒有給錢，說偷到之後，再給他（即
    被告）錢。」、「（開車的人是否知道你們要去偷香杉芝？
    ）答：知道．．．。」等語（詳參99年度偵字第16496號卷
    第16頁─17頁），及於99年7月14日本院訊問時供述：「（
    有幾人參與本案？）答：宋燕聲、林榮義還有我，至於黃泰
    蔚只是載我們去而已，他是開計程車的，我們還沒有付款。
    」、「我們被查獲時，是在馬路上，黃泰蔚剛好要來接我們
    ．．．」「（黃泰蔚是否知道你們要去行竊？）答：他知道
    ，我們去現場是由黃泰蔚搭載我們去的，我們下去行竊後，
    我們再打電話給他，他再上來接我們下去。」等語（詳參99
    年度聲羈字842號99年7月14日訊問筆錄）；共犯宋燕聲於99
    年8月5日偵訊中供述：「（99年7月13日晚上是黃泰蔚開車
    載你們三位去德基水庫竹筏？）答：是我們三個人拜託他載
    我們去，我說我們要找山藥也就是靈芝，後來他載我們過去
    ，後他就回家，我們再跟他約時間，請他過來載我們。」、
    「（你們當初有無補貼他油錢嗎？）答：當時有想說有找到
    靈芝，就要補貼他一些車費，但是因為被抓了，所以就沒有
    了。」等語（詳參99年度偵字第16496號卷第43頁）；共犯
    林榮義於99年7月14日本院訊問時則供述：「我承認竊盜香
    杉芝，是宋燕聲提議要去採香杉芝。」、「（黃泰蔚是否知
    道你們要去採收靈芝？）答：他知道。」等語（詳參99年度
    聲羈字842號99年7月14日本院訊問筆錄），按共犯宋燕聲、
    宋燕翔、林榮義等人於上開供述，均供稱：被告知悉其等是
    前往案發地竊取森林副產物之情事，且幫助開車搭載其等前
    往現場，核與前述被告自白有幫助宋燕聲、宋燕翔、林榮義
    等人竊取森林副產物之情節相符，被告自白犯罪，應與事實
    相符，足堪採信。另本件宋燕聲、宋燕翔、林榮義等人竊取
    物品之地為保安林，扣案之香杉靈芝為森林副產物，其山價
    為6萬3400元等情，亦有行政院業委員會林務局東勢林區管
    理處99年9月30日0993211338號函文1份（見99年度訴字第
    2806號刑事卷第13頁），在卷可稽。此外，復有查獲照片8
    張（見警卷第51─54頁）、現場照片10張（見99年度訴字第
    2806號刑事卷第18─23頁）在卷可參。本件事證明確，被告
    犯行洵堪認定。
二、論罪科刑：
（一）按刑法上之故意，分直接故意（確定故意）與間接故意（
      不確定故意），「行為人對於構成犯罪之事實，明知並有
      意使其發生者」為直接故意，「行為人對於構成犯罪之事
      實，預見其發生而其發生並不違背其本意者」為間接故意
      。本件被告明知宋燕聲、宋燕翔、林榮義3人欲至前述保
      安林內竊取森林副產物，其仍開車搭載宋燕聲、宋燕翔、
      林榮義3人至現場，使宋燕聲、宋燕翔、林榮義3人易於從
      事竊取森林副產物犯行，是被告於搭載宋燕聲、宋燕翔、
      林榮義等人至現場時，應有幫助他人犯竊取保安森林副產
      物罪之故意，堪予認定。
（二）按森林法竊盜罪為刑法竊盜罪之特別法，依特別法優於普
      通法原則，自應優先適用森林法竊盜罪處斷；又按「林產
      物分為下列二種：一、主產物：生立、枯損、倒伏之竹木
      及餘留之根株、殘材。二、副產物：指樹皮、樹脂、種實
      、落枝、樹葉、灌藤、竹筍、草類、菌類及其他主產物以
      外之林產物。」、「森林係指林地及其群生竹、木之總稱
      。依其所有權之歸屬，分為國有林、公有林及私有林。」
      、「國有林，指屬於國家所有及國家領域內無主之森林。
      」，行政院農業委員會所訂定發布之國有林林產物處分規
      則第3條、森林法第3條第1項、森林法施行細則第4條第1
      款分別定有明文。而宋燕聲、宋燕翔、林榮義行竊地點係
      屬國有林地之保安林，則該處屬森林法所稱之「森林」無
      疑。宋燕聲、宋燕翔、林榮義竊取之上揭香杉芝，自屬森
      林法所稱之副產物。宋燕聲、宋燕翔、林榮義竊取上揭森
      林副產物，應係犯森林法第52條第1項第1款、第4款之結
      夥2人以上竊取保安森林副產物罪。被告開車搭載宋燕聲
      、宋燕翔、林榮義等人至現場，使宋燕聲、宋燕翔、林榮
      義等人易於從事竊取森林副產物犯行，所為屬結夥2人以
      上竊取森林副產物罪構成要件以外之行為，核其所為係犯
      刑法第30條第1項前段、森林法第52條第1項第1款、第4款
      之幫助結夥2人以上竊取保安森林副產物罪。檢察官起訴
      認被告為係犯刑法第30條第1項前段、森林法第52條第1項
      第4款之幫助結夥2人以上竊取森林副產物罪（檢察官本以
      共同正犯起訴，後更正為幫助犯），應予更正，附此敘明
      。被告幫助宋燕聲、宋燕翔、林榮義犯結夥2人以上竊取
      保安森林副產物罪，為幫助犯，應依刑法第30條第2項之
      規定減輕其刑。又前曾於97年10月間因詐欺案件，經臺灣
      桃園地方法院判處有期徒刑3月確定，甫於98年4月15 日
      執行完畢，此有臺灣台中地方法院檢察署刑案資料查註紀
      錄表及臺灣高等法院被告前案紀錄表各一份在卷可稽，其
      於受有期徒刑執行完畢後，5年以內故意再犯上開有期徒
      刑以上之幫助結夥2人以上竊取森林副產物罪，為累犯，
      應依刑法第47條第1項規定，加重其刑，並與前述減輕部
      分依先加後減順序為之。
（三）爰審酌被告基於親誼幫助宋燕聲、宋燕翔（被告與宋燕聲
      、宋燕翔為表兄弟）、林榮義之犯罪之動機、目的，就本
      件犯行未取得任何報酬，渠所幫助竊森林副產物之數量不
      多，然對森林保育已生危害，並衡其犯罪後坦承犯行，態
      度良好等一切情狀，暨檢察官對量刑之意見，量處如主文
      所示之刑，並諭知被告易科罰金之折算標準。
（四）又森林法第52條之加重竊取森林主、副產物罪，應併科之
      罰金以贓額2倍以上、5倍以下為其額度，而所謂「贓額」
      係指其竊取之森林主、副產物之價額（最高法院86年度臺
      上字第6566號判決意旨參照），前開森林副產物即香杉靈
      芝之山價為6萬3400元，已述明如前，爰依依森林法第52
      條第1項、刑法第30條第2項、第47條第1項規定，處以如
      主文所示之罰金，罰金部分併依刑法第42條第3項前段之
      規定諭知易服勞役之折算標準。
（五）另按共同正犯因相互間利用他人之行為，以遂行其犯意之
      實現，本於責任共同之原則，有關沒收部分，對於共犯間
      供犯罪所用之物，自均應為沒收之諭知。惟幫助犯僅係對
      於犯罪構成要件以外行為為加工，並無共同犯罪之意思，
      自不適用該責任共同原則，對於正犯所有供犯罪所用之物
      或犯罪所得之物，亦為沒收之諭知（最高法院89年台上字
      第6946號判決意旨參照）。是扣案之香杉靈芝已返還被害
      人，而扣案之制式霰彈拾顆與本案無涉，且已另案沒收，
      至於扣案無線電貳具、背包壹個、小刀壹把、手電筒壹把
      ，已另案均沒收，且依上開說明，本院亦不另為沒收之諭
      知，附此敘明。
據上論斷，應依刑事訴訟法第273條之1第1項、第299條第1項前
段，森林法第52條第1項第1款、第4款，刑法第11條前段、第30
條第1項前段、第2項、第47條第1項、第41條第1項前段、第42
條第3項前段，判決如主文。
本案經檢察官張國強到庭執行職務。
中    華    民    國    100   年     4    月    13   日
                    刑事第八庭  法  官  王金洲
以上正本證明與原本無異。
如不服本判決應於收受送達後10日內向本院提出上訴書狀，並應
敘述具體理由；其未敘述上訴理由者，應於上訴期間屆滿後20日
內向本院補提理由書（均須按他造當事人之人數附繕本）「切勿
逕送上級法院」。
                                書記官  謝明倫
中    華    民    國    100   年     4    月    13   日
附錄本判決論罪科刑法條：
森林法第52條
（加重竊取森林主、副產物罪）
竊取森林主、副產物而有左列情形之一者，處6月以上5年以下有
期徒刑，併科贓額2倍以上5倍以下罰金：
一、於保安林犯之者。
二、依機關之委託或其他契約，有保護森林義務之人犯之者。
三、於行使林產採取權時犯之者。
四、結夥二人以上或僱使他人犯之者。
五、以贓物為原料，製造木炭、松節油、其他物品或培植菇類者
    。
六、為搬運贓物，使用牲口、船舶、車輛，或有搬運造材之設備
    者。
七、掘採、毀壞、燒燬或隱蔽根株，以圖罪跡之湮滅者。
八、以贓物燃料，使用於礦物之採取，精製石灰、磚瓦或其他物
    品之製造者。
前項未遂犯罰之。
第1項第5款所製物品，以贓物論，沒收之。